臺灣彰化地方法院民事判決　100年度訴字第570號
原　　　告　陳偉俊
被　　　告　陳瞬
訴訟代理人　廖本揚律師
上列當事人間請求清償借款事件，本院於民國100年11月7日言詞
辯論終結，判決如下：
    主      文
原告之訴駁回。
訴訟費用由原告負擔。
    事實及理由
壹、程序部分：
    本件原告經合法通知，無正當理由，未於言詞辯論期日到場
    ，核無民事訴訟法第386條各款所列情形，爰依被告聲請，
    由其一造辯論而為判決。
貳、實體部分：
一、原告主張略以：訴外人何明泉向伊借款新臺幣（下同）50餘
    萬元，而以被告所開立如附表所示之支票1紙作為擔保，為
    此依票據關係請求被告給付票款205萬6000元等語。並聲明
    ：（一）被告應給付原告205萬6000元，及自支付命令送達
    翌日起至清償日止，按年息百分之5計算之利息。
二、被告則以：當時何明泉因向中租迪和股份有限公司申辦貸款
    亟需支票供作擔保，遂於100年2月21日向被告表示欲借用支
    票，被告於電話中與該公司承辦人廖偉智確認此事後同意借
    用，然被告原欲將未記載發票金額、發票日之支票交由何明
    泉轉交廖偉智，迨該公司准貸後，再由被告親自至該公司補
    填發票金額、發票日及補蓋印鑑章，惟何明泉復向被告表示
    需於票面上簽章後才可送件，被告方於系爭支票上簽名後交
    付何明泉，孰料何明泉竟反將系爭支票交付原告，被告並未
    於其上填載發票日、金額，亦未曾授權何明泉代為填載，依
    票據法第125條第1項第2、7款及第11條第1項之規定，系爭
    支票欠缺此等應記載事項應屬無效；再者原告取得系爭支票
    並非出於善意，依同法第11條第1項、第2項反面解釋及第14
    條之規定，自不得依系爭票據文義向被告行使權利；縱認原
    告係善意取得票據，原告亦係以不相當對價取得，依法不能
    享有優於前手即何明泉之權利，何明泉既對被告並無任何權
    利得主張，原告亦不得取得系爭支票之權利等語資為抗辯。
    並聲明：（一）原告之訴及假執行之聲請均駁回。（二）如
    受不利之判決，被告願供擔保請准宣告免假執行。
三、兩造不爭執之事實：
(一)系爭支票上「陳瞬」之簽名2枚為被告所親簽。
(二)原告係自何明泉處取得系爭支票。
(三)系爭支票於100年3月23日因存款不足及發票人簽章不符而遭
    退票，並有退票理由單在卷可稽。
四、得心證之理由：
(一)按當事人主張有利於己之事實者，就其事實有舉證之責任，
    但法律別有規定或依其情形顯失公平者，不在此限，民事訴
    訟法第277條定有明文；復按欠缺本法所規定票據上應記載
    事項之一者，其票據無效。但本法別有規定者，不在此限。
    執票人善意取得已具備本法規定應記載事項之票據者，得依
    票據文義行使權利；票據債務人不得以票據原係欠缺應記載
    事項為理由，對於執票人，主張票據無效，票據法第11條第
    1、2項亦有明文規定，是票據債務人於簽名後，就票據絕對
    應記載事項部分空白，雖保留自己之補充權，未授權他人填
    寫，惟因其可得預見該空白票據有由他人補充完成，使票據
    流通之可能性存在，基於票據重視流通性及文義性原則，票
    據債務人對於信賴票據外觀之善意第三人，仍不得主張免責
    ，方能維護票據交易安全（臺灣高等法院暨所屬法院73年度
    法律座談會民事類第27號研討結果、最高法院70年度臺上字
    第1195號判決意旨參照）。經查：原告主張伊持有被告所開
    立記載如附表所示之支票，被告雖抗辯稱，系爭支票上之發
    票日、金額均非被告所為，並提出訴外人何明泉於100年3月
    27日開立並交付被告之本票1紙（參本院卷第85頁），及證
    人呂學錩於本院審理中具結證稱：被告和何明泉曾經到伊公
    司討論系爭支票的事情，何明泉有承認被告交付支票時，票
    面金額是空白的，但否認是自己填載，後來何明泉答應要幫
    被告將支票要回來，並向伊借一張空白本票開給被告以換回
    支票等語（參本院卷第74至75頁）；及證人劉秀錦證稱：伊
    是在呂學錩辦公室泡茶時，聽到被告和何明泉在談論此事，
    何明泉說支票金額、發票日都沒有填，後來伊有聽到何明泉
    說要開一張同面額本票給被告等語（參本院卷第75頁反面至
    77頁）；及證人即被告之妻李海美證稱：伊平常都和被告一
    起工作，100年2月22日何明泉打電話表示要借支票供中租迪
    和審查，並讓被告和中租迪和承辦人通電話，對方表示需要
    支票才能撥款，但個人票可否通過要讓公司審核，被告就將
    支票交給何明泉，結果離開後不久，何明泉又打來表示該承
    辦人要求支票上需簽名蓋章，被告才會在其上簽名，之後到
    呂學錩公司談判時，何明泉只說日期和金額不是他填的，但
    也沒說是誰填的等語為證（參本院卷第77至78頁）。惟前開
    證述雖得認被告於交付何明泉系爭支票時，票據尚有應記載
    之事項未記載，然執票人行使追索權，請求付款時，票據通
    常已具備票據法所定應記載事項，此為常態，是依前開票據
    法第11條第2項及民事訴訟法第277條之規定，被告自應就原
    告取得系爭支票非基於善意，即明知或可得而知支票上除發
    票人簽名外其餘均遭他人偽造等情負舉證責任，然被告就此
    部分未能舉證，自不得以此對抗執票人即原告，原告應仍得
    依票據文義向被告行使追索權。
(二)惟按以惡意或有重大過失取得票據者，不得享有票據上之權
    利；無對價或以不相當之對價取得票據者，不得享有優於其
    前手之權利，票據法第14條定有明文。而所謂以惡意或有重
    大過失取得票據者，係指明知或可得而知轉讓票據之人，就
    該票據無權處分而仍予取得者而言；所謂不得享有優於其前
    手之權利，係指前手之權利如有瑕疵（附有人的抗辯），則
    取得人即應繼受其瑕疵（附有人的抗辯），人的抗辯並不中
    斷，如前手無權利時，則取得人並不能取得權利而言（最高
    法院52年臺上字第1987號、68年臺上字第3427號判例意旨參
    照）。被告雖未舉證原告明知或可得而知何明泉就系爭支票
    無權處分而仍予取得，然原告既自承何明泉係持系爭票面金
    額205萬6000元之支票擔保向其借款50餘萬元（參本院卷第
    33頁），顯係以不相當之對價取得系爭支票，依前開條文及
    判例意旨，即應繼受其前手即何明泉之瑕疵，被告對於何明
    泉得主張之抗辯並不中斷。而何明泉取得系爭支票時，因票
    上發票日期、金額均未填載，屬未完成之票據而無效等情，
    業據證人呂學錩、劉秀錦、李海美證述如前，並有何明泉所
    開立本票影本1張在卷可稽，何明泉自不得向被告主張享有
    票據上之權利，原告亦必須繼受何明泉之瑕疵，而不得向被
    告主張享有票據上之權利。
(三)綜上所述，原告雖得以執票人身份向發票人即被告行使追索
    權，然既因自承以不相當之對價取得系爭支票，而需繼受其
    前手何明泉之瑕疵，復未舉證何明泉係得主張系爭支票之票
    據權利之人，自應為不利原告之判決。從而，原告依票據關
    係，請求被告給付205萬6000元，及自支付命令繕本送達翌
    日起至清償日止，按週年利率百分之5計算之利息，為無理
    由，應予駁回。
五、本件事證已臻明確，兩造其餘之攻擊防禦方法及所提之證據
    ，經本院審酌後，認與判決結果不生影響，爰毋庸一一論述
    ，併此敘明。
六、據上論結，本件原告之訴為無理由，依民事訴訟法第78條，
    判決如主文。
中    華    民    國   100    年    11    月    28    日
                  民事第三庭          法  官  蔡家瑜
以上正本係照原本作成。
如對判決上訴，應於判決送達後20日內向本院提出上訴狀（須附
繕本）。如委任律師提起上訴者，應一併繳納上訴審裁判費。
中    華    民    國   100    年    11    月    29    日
                                      書記官  陳文俊
附表：
┌──────┬─────┬──────┬───┐
│    日期    │ 支票號碼 │    金額    │發票人│
├──────┼─────┼──────┼───┤
│100年3月8日 │BA0000000 │205萬6000元 │陳瞬│
└──────┴─────┴──────┴───┘